臺灣高等法院刑事裁定　　　　　　　　 96年度交抗字第798號
抗　告　人
即受處分人　乙○○
上列抗告人因違反道路交通管理處罰條例案件，不服台灣桃園地
方法院，中華民國九十六年九月十九日所為裁定（九十六年度交
聲更字第六號），提起抗告，本院裁定如下：
    主  文
抗告駁回。
    理  由
一、原舉發及處分（裁決）意旨略以：抗告人即受處分人乙○○
    於民國九十五年十月十五日下午五時三十一分許，駕駛０二
    九九—ＦＲ號自用小客車，行經台北縣三重市○○路、忠孝
    路口處時，為台北縣政府警察局所屬交通警察舉發其「無照
    駕駛（易處逕註）」，並依道路交通管理處罰條例第二十一
    條第一項第一款規定，現場製發北縣警交字第Ｃ00000
    000號舉發違反道路交通管理事件通知單（下簡稱舉發違
    規通知單），交予抗告人收受。惟抗告人並未依限到案，或
    逕行繳納罰鍰結案，原處分機關因認抗告人違規事實明確，
    而於九十六年二月一日以桃監裁罰字第裁五二—Ｃ0000
    0000號裁決書裁處抗告人罰鍰新臺幣（下同）一萬二千
    元。
二、異議暨抗告意旨略以：抗告人先前雖因另案之交通違規案件
    ，未依規定繳納罰鍰結案，遭原處分機關於九十二年十月四
    日起逕行註銷駕駛執照（下簡稱駕照），然原處分機關係將
    該次違規之罰鍰、易處吊扣駕照及易處吊銷駕照等數個行政
    處分，同時以一次裁決為之，此種作法已經本院認定為侵害
    人權，故抗告人之駕照仍應有效，何況抗告人同時擁有職業
    大貨車及自用小客車二項駕照，原處分機關僅吊銷其一，則
    抗告人尚有另張駕照，亦不能認定抗告人係無照駕駛；又若
    抗告人未繳納罰鍰一千二百元，依法應移送強制執行，監理
    機關卻違法擴大職權，吊銷抗告人駕照，依法應予糾正；而
    且抗告人並非不去繳納罰款，而是因為生活在外奔波，未能
    收到繳納通知，原裁決顯有違誤云云。
三、經查：
  (一)抗告人於本件舉發之時間、地點，駕駛０二九九—ＦＲ號小
    客車上路行駛之事實，業經抗告人自承屬實，並有臺北縣政
    府警察局北縣警交字第Ｃ00000000號舉發違規通知
    單附卷可稽（見原審交聲卷第一三頁）。再者，抗告人前曾
    於九十二年一月十三日上午十一時七分許，在臺北市○○○
    路、忠孝西路交叉路口處，因「違反禁止左轉標誌左轉」，
    經警員現場攔停舉發，並當場填製北市警交大字Ａ四Ｊ七０
    ０九七四號舉發違規通知單交予抗告人收受，惟抗告人在收
    受上開通知單後，既未依規定於指定期限內繳納罰鍰結案，
    亦未到案接受裁決。原處分機關交通部公路總局新竹區監理
    所桃園監理站因依九十四年十二月二十八日修正前之道路交
    通管理處罰條例第四十八條第一項第二款規定，於九十二年
    八月十九日以桃監裁五字第Ａ四Ｊ七００九七四號裁決書，
    裁處抗告人罰鍰一千八百元，並記違規點數一點，在裁決書
    內並記載：「罰鍰限於九十二年九月十八日前繳納。上開罰
    鍰逾期不繳納之處分：1.自九十二年九月十九日起易處吊扣
    駕駛執照二個月，並限於九十二年十月三日前繳送；2.九十
    二年十月三日前未繳送駕駛執照者，自九十二年十月四日起
    易處吊銷，並逕行註銷駕駛執照；3.駕駛執照吊（註）銷後
    ，自九十二年十月四日起一年內不得重新考領駕駛執照」等
    語，於九十二年八月二十五日送達至抗告人位於桃園縣龜山
    鄉牛角坡二十五號之戶籍地，交由抗告人之姪甲○○簽收，
    嗣因抗告人仍未依限繳納罰鍰，原處分機關遂依上開裁決內
    容，於九十二年十月四日起吊銷抗告人之駕駛執照，並逕行
    註銷等事實，則有原處分機關九十五年九月二十五日竹監桃
    字第０九五二一０二一八二號函暨所附臺北市政府警察局北
    市警交大字第Ａ四Ｊ七００九七四號舉發違規通知單、原處
    分機關桃監裁五字第Ａ四Ｊ七００九七四號裁決書之中華民
    國郵政掛號郵件收件回執、違規查詢報表各一份在卷可考（
    見原審卷第三三至四０頁）。綜合上開二項事證，抗告人於
    舉發之時間、地點，無照駕車之事實，自堪認定，應依法裁
    罰。
  (二)次按抗告人行為時之道路交通管理處罰條例第六十五條第一
    項規定：「汽車所有人、駕駛人違反道路交通管理，經主管
    機關裁決後逾十五日未向管轄地方法院聲明異議，或其聲明
    異議經法院裁定確定，而不依裁決或裁定繳納罰鍰或不繳送
    汽車牌照、駕駛執照者，依左列規定處理之：一、經處分吊
    銷汽車牌照或駕駛執照者，由公路主管機關逕行註銷。二、
    經處分吊扣汽車牌照或駕駛執照者，按其吊扣期間加倍處分
    ；仍不依期限繳送汽車牌照或駕駛執照者，吊銷其汽車牌照
    或駕駛執照。三、罰鍰不繳者，按其罰鍰數額，易處吊扣汽
    車牌照或駕駛執照一個月至三個月；不依期限繳送汽車牌照
    或駕駛執照者，吊銷其汽車牌照或駕駛執照」，同條例第九
    十二條第三項並規定：「本條例之罰鍰基準、舉發、罰鍰繳
    納、向處罰機關陳述意見或裁決之處理程序、易處吊扣汽車
    牌照或駕駛執照基準及繳納機構等事項之處理細則，交通部
    會同內政部定之」，是上開道路交通管理處罰條例規定，對
    於違反道路交通管理事件之處罰方式、手段及授權範圍，均
    有詳細規定，從而，主管機關依上開母法規定，訂定「違反
    道路交通管理事件統一裁罰基準及處理細則」，於法自無不
    合。再者，上開處理細則第四十四條第一項規定：「違反道
    路交通管理事件行為人，未依規定自動繳納罰鍰，或未依規
    定到案聽候裁決，處罰機關應於二個月內依標準表逕行裁決
    之」、第六十一條規定：「違反道路交通管理事件，受處分
    人於裁決後逾二十日未向管轄地方法院聲明異議，或其聲明
    異議經法院裁定確定，而不依裁決或裁定繳納罰鍰或不繳送
    汽車牌照、駕駛執照者，依下列規定處理：一、罰鍰不繳者
    ，如受處分人領有有效之汽車牌照、駕駛執照時，得以新臺
    幣每滿一千元罰鍰折算易處吊扣汽車牌照、駕駛執照一個月
    ，不足一千元者以一千元計算，但易處吊扣期限不得逾三個
    月；受處分人仍不於十五日限期內繳送汽車牌照、駕駛執照
    者，吊銷其汽車牌照、駕駛執照。二、經處分吊扣汽車牌照
    、駕駛執照者，按其吊扣期間加倍處分，受處分人仍不於十
    五日限期內繳送汽車牌照或駕駛執照者，吊銷其汽車牌照或
    駕駛執照。三、經處分吊銷、註銷汽車牌照、駕駛執照者，
    由處罰機關逕行註銷。四、…（下略）」，由上開施行細則
    內容而言，亦僅在規定罰鍰易處吊扣駕駛執照或汽車牌照日
    數之折算標準、受處分人繳送汽車牌照或駕駛執照之具體限
    期、處罰機關吊銷汽車牌照或駕駛執照之作業方式等事項，
    並未逾越上開母法規定之授權範圍。
  (三)再原處分機關九十六年七月二十七日竹監桃字第０九六００
    一四八一九號函暨所附一次裁罰查詢表所載（本件吊銷抗告
    人駕照之裁決書因承辦人職務異動，已經無法補印）（見原
    審交聲更卷第九、一０、一二頁），該次裁決書之處罰主文
    應係：「一、罰鍰一千八百元，並記違規點數一點，罰鍰限
    於九十二年九月十八日前繳納。二、上開罰鍰逾期不繳納之
    處分：1.自九十二年九月十九日起易處吊扣駕駛執照二個月
    ，並限於九十二年十月三日前繳送；2.九十二年十月三日前
    未繳送駕駛執照者，自九十二年十月四日起易處吊銷，並逕
    行註銷駕駛執照；3.駕駛執照吊（註）銷後，自九十二年十
    月四日起一年內不得重新考領駕駛執照」，上開主文同時包
    括有1.罰鍰並限期繳納罰鍰、2.因逾期不繳納罰鍰，而易處
    吊扣駕駛執照、3.因逾期不繳送吊扣之駕駛執照，而易處吊
    銷駕駛執照、4.因吊銷駕駛執照，而限期不得重新考領等四
    個行政處分，其中除罰鍰之處分外，其餘三項處分應屬學理
    上所謂之「附條件之行政處分」，係以一定條件之成就，作
    為該行政處分發生效力之原因（吊扣駕駛執照之處分，以抗
    告人未於九十二年九月十八日前繳納罰鍰為停止條件；吊銷
    駕駛執照之處分，以抗告人未於九十二年十月三日前繳送駕
    駛執照為停止條件），而此種行政處分依行政程序法第九十
    三條規定，非不合法。再原處分機關將上開四個行政處分合
    併記載於一份裁決書內，其意不過針對異議人之一個交通違
    規行為，在科處罰鍰之同時，緊接宣告其補充性之行政執行
    罰（吊銷、吊扣駕駛執照），藉此強制異議人自動繳納罰鍰
    ，彼此間具有合理之牽連，終局之處罰效果亦僅有一個，故
    解釋上以一份裁決書一次送達，尚不能逕認為無據，而衡諸
    交通違規案件之數量眾多，則由簡化行政作業，節省公帑及
    行政資源分配之有效性等公益角度而言，亦難逕指為不妥。
    至於在罰鍰數額相對輕微之案件中，得否易處吊銷甚至吊扣
    駕駛執照之較重處分，其間手段與目的是否相當，是否有違
    比例原則，則屬立法問題，非本院所得審究，併予指明。
  (四)而本件吊銷抗告人駕照之裁決書雖因無法補印致未能存卷，
    然此類裁決書係監理機關透過電腦，以書面做成之大量同種
    類行政處分，均有一定格式，除分項列明受處分人及其駕駛
    執照或身分證統一編號、住址、違規之時間及地點、應到案
    日期及到案處所、舉發違反法條、處罰主文及簡要理由、裁
    決日期及承辦人簽名外，並均印製有「受處分人不服處罰者
    ，得於接到裁決書之翌日起二十日內，以司法狀紙提出聲明
    異議，載明裁決日期、字號及理由，交由本（桃園監理站）
    所轉送管轄地方法院」等字樣，其中「二十日」及「桃園監
    理站」二處並再以紅色字體強調標示，此係本院職務上已知
    之事實。準此，上開裁決書之記載內容，顯然已符合行政程
    序法第九十六條第一項之規定。再有權利必有救濟，雖係當
    然之法理，然為維持法律之安定性起見，亦得以立法適當限
    制權利人提起救濟之期間、方式及受理機關等程序要件。是
    故，道路交通管理處罰條例第八十七條第一項規定：「受處
    分人，…，得於接到裁決書之翌日起二十日內，向管轄地方
    法院聲明異議」，即係對抗告人聲明異議之合理限制。再者
    ，本件監理機關於裁決書之記載方式，合於行政程序法第九
    十六條第一項規定等情，已如前述，是該裁決書既未對抗告
    人聲明異議之權利施以任何法律以外之限制，自無侵害抗告
    人之救濟權可言。
  (五)又裁決書之送達，旨在通知抗告人其違規事實及處罰，而本
    案抗告人於現場收受一次舉發違規通知單後，又再收受一次
    裁決書，卻兩次都未按時繳交罰鍰，或依法申訴，已見前述
    ，換言之，本案之裁決書送達早已達成預定之通知效果，對
    抗告人所謂之救濟權已有相當保障，並無任何侵害可言，僅
    抗告人對此輕率以對甚或置之不理而已，既如此，自難期抗
    告人此後在收受吊扣駕照甚至吊銷駕照處分書之送達時，能
    逕行繳送駕照結案。況一旦監理機關做成易處吊扣駕照甚至
    易處吊銷駕照等處分時，該處分現時對外生效，根本無法再
    繳納罰鍰結案，由事實面而言，除非上開處分之作成過程有
    所瑕疵（例如抗告人確已繳納罰鍰，或在限期前做成處分等
    等），否則僅餘繳送駕照一途，殊難想像抗告人得再從實體
    上抗辯其有無違規事由，而上開易處吊銷、吊扣駕照處分之
    可能瑕疵，究竟甚少，亦非無救濟方法（行政程序法第一百
    十七條規定參照），相較於監理機關為此需分次裁決所付出
    之公益成本而言，此種保護方式未免過厚，而到底一次或分
    次通知，僅屬執行問題，應不需待修法而後行，準此，抗告
    人所謂本案之裁決應分次通知，始符合正當法律原則云云，
    顯無可取。
  (六)另依道路交通安全規則第六十一條規定：「汽車駕駛人取得
    高一級車類之駕駛資格者，應換發駕駛執照，並准其駕駛較
    低級車類之車輛，其種類如左：…三、已領有大貨車駕駛執
    照者，得駕駛小型車、輕型機器腳踏車。…」，是故，現行
    之駕駛執照僅有機車駕照及汽車駕照二種，至於大貨車駕照
    與小型車駕照則同為汽車駕照，僅等級不同而已。本件抗告
    人原於六十九年二月二十五日領有小型車駕照，嗣於七十二
    年九月十四日晉級應考職業大貨車駕照及格後，換發大貨車
    駕照，同時並繳回其小型車駕照，此經原處分機關於九十六
    年三月三十日抗告狀內說明甚詳，並有抗告人之汽車駕駛人
    經歷證明書一份附卷可參（見本院前審卷第八、二０頁），
    依上說明，抗告人自僅有一張等級較高之職業大貨車駕照，
    而非同時領有一張職業大貨車駕照，及另一張小型車駕照。
    是抗告人辯稱：伊同時領有職業大貨車及小型車二張駕照云
    云，顯係誤會，不足採取。
  (七)抗告人另辯稱：伊並非不去繳納罰款，而是因為生活在外奔
    波，未能收到繳納通知云云。惟原處分機關因抗告人該次違
    規，而於九十二年八月十九日製發桃監裁五字第Ａ四Ｊ七０
    ０九七四號裁決書，並於同年八月二十五日送達至抗告人位
    於桃園縣龜山鄉牛角坡二十五號之戶籍地，並由抗告人之姪
    甲○○簽收等事實，前已敘明，而該裁決書係對抗告人科處
    罰鍰，由外觀一望即知，並非普通文書可比，則甲○○是否
    如此輕率，竟未將之交給抗告人審閱，實非無疑；且抗告人
    係通過國家考試取得駕駛執照之人，其在違規當時並已現場
    簽收舉發違規通知單，非不知有是項違規可比，則抗告人對
    於上開因逾期未繳納罰鍰，又未依限申訴時，將遭致監理機
    關吊扣甚至吊銷駕駛執照之相關法律效果，當難諉為不知。
    凡此，縱不能認定抗告人在本次九十五年十月十五日駕車上
    路時，明知其駕照已然吊銷，至少亦足以認定抗告人係應注
    意且能注意其駕照可能已經吊銷，而未予注意，為有過失。
    依行政罰法第七條第一項規定，自不能以此解免其無照駕駛
    之責。
  (八)又行政執行之種類非僅金錢執行乙種，是抗告人以監理機關
    未強制執行罰鍰，而吊銷抗告人駕照，係違法擴大職權云云
    ，其認知恐有違誤，併予敘明。
四、綜上，原審以原處分機關誤認抗告人係「未領有駕駛執照」
    ，而據道路交通管理處罰條例二十一條第一項第一款規定裁
    罰抗告人，有所違誤，而撤銷改判依道路交通管理處罰條例
    二十一條第一項第四款裁罰，並審酌本件抗告人違規之情節
    、參酌上揭處罰條款之罰鍰額度及「違反道路交通管理事件
    統一裁罰基準及處理細則」相關行政規則等一切情狀，量處
    罰鍰新台幣一萬二千元，核無不當。抗告人徒執前詞，應認
    其抗告為無理由，予以駁回。
據上論結，應依道路交通案件處理辦法第二十六條，刑事訴訟法
第四百十二條，裁定如主文。
中　　華　　民　　國　　96　　年　　11　　月　　30　　日
                  刑事第十七庭  審判長法　官  趙功恆
                                      法  官  孫惠琳
                                      法  官  陳憲裕
以上正本證明與原本無異。
不得再抗告。
                                      書記官  劉育妃
中　　華　　民　　國　　96　　年　　12　　月　　5 　　日
